【裁判字號】    95,上易,386
【裁判日期】    950727
【裁判案由】    詐欺
【裁判全文】
臺灣高等法院高雄分院刑事判決         95年度上易字第386號
上  訴  人  臺灣高雄地方法院檢察署檢察官
被      告  乙○○
                      （應送達處所）
上列上訴人因被告詐欺案件，不服臺灣高雄地方法院95年度易緝
字第31號中華民國95年4 月24日第一審判決（起訴案號：臺灣高
雄地方法院檢察署88年度偵字第10490 號），提起上訴，本院判
決如下：
    主  文
上訴駁回。
    理  由
一、公訴意旨略以：乙○○意圖為自己不法之所有，明知無付款
    能力，竟於民國（下同）86年3 月間某日，在告訴人丙○○
    位於高雄縣鳳山市○○路164 號住處，向告訴人佯稱：要加
    入告訴人為會首之民間互助會（自86年4 月1 日起至88年5
    月1 日止，共計26會、每會新台幣1 萬元、採內標之方式；
    下稱系爭互助會）云云，致使告訴人陷於錯誤而讓被告加入
    系爭合會，執料被告隨即於86年6 月1 日（起訴書誤載為86
    年5 月1 日，應予更正），在上述地點，以新臺幣（下同）
    2,80 0元之高額標金標得系爭互助會會金25萬元，並簽發86
    年6 月1 日到期、面額均為1 萬元之本票18紙後，即未再按
    時繳交會款，雖經告訴人催繳後，有再繳交4 期會款，然後
    又避不見面，告訴人始知受騙。因認被告涉犯刑法第339 條
    第1 項之詐欺取財罪嫌。
二、按犯罪事實應依證據認定，無證據不得認定犯罪事實；不能
    證明被告犯罪者，應諭知無罪之判決，刑事訴訟法第154 條
    第2 項、第301 條第1 項分別定有明文。又按事實之認定，
    應憑證據，如未能發現相當證據，或證據不足以證明，自不
    能以推測或擬制之方法，為裁判基礎；且認定不利於被告之
    事實須依積極證據，苟積極證據不足為不利於被告事實之認
    定時，即應為有利於被告之認定；另認定犯罪事實所憑之證
    據，雖不以直接證據為限，間接證據亦包括在內，然而無論
    直接證據或間接證據，其為訴訟上之證明，須於通常一般之
    人均不致有所懷疑，而得確信其為真實之程度者，始得據為
    有罪之認定，倘其證明尚未達到此一程度，而有合理之懷疑
    存在而無從使事實審法院得有罪之確信時，即應由法院為諭
    知被告無罪之判決（最高法院40年度台上字第86號、30年度
    台上字第816 號、76年度台上字第4986號判例意旨參照）。
    末按刑法第339 條第1 項所規定詐欺罪，係以行為人自始具
    有為自己或第三人不法之所有之意圖為要件，既為犯罪成立
    之前提，自須根據積極證據加以判斷；民事債務人未依債之
    本旨履行，在一般社會生活經驗上可能之原因非一，即使在
    債之關係成立之後惡意遲延給付甚或不為給付，倘無其他足
    以證明債務人自始即具有不法所有意圖之積極證據，仍然僅
    能認係民事債權債務糾紛。由於刑事被告依法並無自證無罪
    之義務，根據刑事訴訟法第154 條規定，若無足可超越合理
    懷疑之證據以證明被告確係自始意圖不法所有，不得僅憑事
    後不履行債務之客觀事態，推定被告原有詐欺取財之犯意。
    既不能積極證明被告自始具有犯罪故意，縱使被告就其所陳
    民事違約之原因同屬不能證明，仍不能因此令其負擔詐欺刑
    責（最高法院30年上字第482 號判例意旨參照）。
三、本件公訴人認被告乙○○涉有上揭犯行，無非係以告訴人甲
    ○○於偵查中之指訴、本票影本18紙及合會會單影本1 紙等
    ，為其主要論據。
四、訊據被告乙○○坦承參加系爭互助會並標得會款情事，惟堅
    決否認有何詐欺取財犯行，辯稱：伊是因為沒有生意做，也
    沒有工作，房子也被拍賣，經濟困難才沒有能力繼續繳納會
    款，伊沒有詐欺故意等語。
五、經查：
  (一)被告參加由告訴人擔任會首之上開互助會，於86年6 月1日
    以2,800 元之標金標得會款25萬元後，簽發發票日及到期日
    均為86年6 月1 日、面額各1 萬元之本票23紙（原審誤認為
    18紙。惟查，被告係第3 會標得會款，而該互助會共有26會
    ，因此被告所須簽發交予告訴人之本票應為23紙）交予告訴
    人，嗣僅繳納4 期會款後即未再繳納，尚有19萬元之會款未
    清償之事實，業據被告於原審及本院審理中坦承不諱（見原
    審卷第16、17頁，本院卷第32頁），核與證人丙○○於原審
    審理中證稱：被告跟了一會，其會款已於第三會被她以2800
    元標得，尚欠19萬元會款未清償等語相符（見原審易緝字卷
    第59至61頁），復有本票影本18紙（見偵卷第4 至9 頁）、
    互助會會單影本1 紙（見偵卷第3 頁）附卷足稽，足見被告
    於標得會款後，尚有給付會款4 會，而非全然置之不理。
  (二)告訴人與被告是1 、2 年的鄰居，之前被告亦曾參與告訴人
    所招攬之互助會，本件是被告加入的第2 個互助會，被告一
    直都在從事自助餐工作情事，亦經證人即告訴人丙○○於原
    審證述在卷（見原審卷第61頁），足見告訴人係基於與被告
    間之信賴關係，始讓被告加入系爭互助會。再互助會本係會
    員間缺錢週轉的一種民間常見之借貸、儲蓄方式，只要得標
    會員按時繳納會款即可，此亦可由證人丙○○於原審證稱：
    「被告跟本來就可以標，跟會本來就是缺錢的人標走，只要
    按時繳納就可以」等語（見原審卷第61頁）；再證人甲○○
    於原審審理中亦證稱：伊與系爭互助會沒有關係，但因為伊
    與丙○○是夫妻，所以伊都知情，伊並沒有聽到或看到被告
    向丙○○跟會或標會時，有跟丙○○說什麼詐騙的話，當初
    具狀提出詐欺告訴，是因為被告標走會金後，都沒有再聯絡
    等語明確（見原審易緝字卷第63頁），足見被告並未使用何
    詐術使告訴人陷於錯誤，而讓被告加入系爭合會並標取會金
    。又被告與告訴人係1 、2 年之鄰居，於參與上開互助會時
    係經營自助餐生意，且之前亦曾參加告訴人之合會，除最後
    一期外，其餘均按時繳納等情，已經證人丙○○證述在卷，
    亦足見被告平日並非無正當收入之無資力償還債務之人。是
    由被告標走會款後，仍繼續繳納4 期會款等情觀之，被告辯
    稱於參加系爭合會之後，因經濟發生困難，始未繼續繳納會
    款等語，非不可採。否則，倘若被告自始即有詐欺互助會會
    款之故意，其在入會後即可儘快標取會金並逃逸無蹤，應無
    依約繳納數期會款後始標取會金之理。由此益見，被告所辯
    無詐欺故意等語，應堪採信。
  (三)按民間互助會之功能，本在予會員財務窘迫時應急之管道，
    各會員、會首對於他人支付不能之狀態亦應擔負其經濟風險
    ，則本件被告縱向告訴人標得前開互助會會款，惟此僅係其
    基於參加互助會之標會權利行使，要難謂詐術之施用，而告
    訴人交付被告互助會會款，亦係本於合會契約，因被告合法
    標得該期會金而必須交付之，並非陷於錯誤之狀態中交付財
    物等情甚明。
  (四)況被告事後已與告訴人達成和解，每月願清償告訴人5,000
    元，且迄今已給付二期，共10,000元情事，亦經被告於本院
    審理中陳述在卷，並提出面額5,000元之本票2紙附卷可稽；
    而告訴人2 人亦當庭表示對於本案沒有意見等語（見本院卷
    第33頁），足見被告尚有清償債務之誠意。
  (五)綜上所述，本案既無積極證據足認被告對於告訴人有何施用
    詐術行為，或告訴人有何因其詐術陷於錯誤並交付財物之情
    事，自不得遽以詐欺取財刑責相繩。本案純屬被告事後未依
    合會契約給付死會會款之民事糾葛，尚與詐欺之刑責無涉。
    此外，復無其他積極證據足認被告有何詐欺犯行，被告被訴
    詐欺罪自屬不能證明，自應為被告無罪之諭知。
六、原審因而以不能證明被告犯罪，而為被告無罪之諭知，核無
    違誤；檢察官上訴意旨，猶執前詞，指摘原判決不當，為無
    理由，應予駁回。
據上論斷，應依刑事訴訟法第368 條，判決如主文。
本案經檢察官陳宗吟到庭執行職務。
中    華    民    國    95    年    7     月    27    日
                  刑事第四庭    審判長法  官  蕭權閔
                                      法  官  林水城
                                      法  官  黃蕙芳
以上正本證明與原本無異。
本判決不得上訴。
中    華    民    國    95    年    7     月    28    日
                                      書記官  呂素珍


司法院資訊處製作；財團法人民間司法改革基金會備份。
